臺灣新竹地方法院交通事件裁定　　　　100年度交聲字第273號
移送　機關　交通部公路總局新竹區監理所
異　議　人
即受處分人　黃石榴
上列異議人即受處分人因違反道路交通管理處罰條例案件，對於
交通部公路總局新竹區監理所民國100 年6 月7 日竹監營字第裁
50-TA0000000號、第裁50-TA0000000號、第裁50-TA0000000號裁
決處分聲明異議，本院裁定如下：
    主  文
原處分均撤銷。
黃石榴不罰。
    理  由
一、按犯罪事實應依證據認定之，無證據不得認定其事實；又不
    能證明被告犯罪或其行為不罰者，應諭知無罪之判決，刑事
    訴訟法第154 條第2 項、第301 條第1 項，分別定有明文。
    而依道路交通管理處罰條例第89條規定，法院受理有關交通
    事件，準用刑事訴訟法之規定，是前開規定自得準用於本件
    聲明異議案件。據此，於法院受理交通異議案件時，如依現
    存證據無法為不利於異議人之認定，亦即依現存證據無法認
    定異議人有為違規之事實存在時，即應為不罰之裁定。又法
    院認為聲明異議有理由或聲明異議雖無理由而原處分不當或
    違法者，應以裁定將原處分經聲明異議部分撤銷，並自為裁
    定，道路交通事件處理辦法第19條前段定有明文。
二、第按道路交通管理處罰條例之處罰，受舉發違反道路交通管
    理事件之受處罰人，認為受舉發之違規行為應歸責他人者，
    應於舉發違反道路交通管理事件通知單應到案日期前，檢附
    相關證據及應歸責人相關證明文件，向處罰機關告知應歸責
    人，處罰機關應即另行通知應歸責人到案依法處理，逾期未
    依規定辦理者，仍依本條例各該違反條款規定處罰，道路交
    通管理處罰條例第85條第1 項、違反道路交通管理事件統一
    裁罰標準及處理細則第36條亦有規定。細繹前述細則之涵義
    及道路交通管理處罰條例，係以汽車駕駛人為處罰對象之立
    法原則，應指處罰機關在當場不能攔截掣單舉發，而以汽車
    所有人逕行舉發之例外情形，於知悉實際違規駕駛人之年籍
    資料時，應即通知違規駕駛人到案而對其處罰，使實際違規
    者受到應有之行政裁罰，非可拘泥於條文文字所載，而認應
    侷限於由汽車所有人告知違規駕駛人之資料時始可另對違規
    駕駛人處罰。況依前開規定之文義，受處分人「逾期未依規
    定辦理」之效果，係處罰機關「仍依本條例各該違反條款規
    定處罰」，即並非指受處罰人未於舉發通知單應到案日期前
    ，檢附相關證據及應歸責人相關證明文件，向處罰機關告知
    應歸責人，即生失權效果。申言之，本條項規定應僅屬處罰
    機關得為實體上處罰之依據，並課予受處罰人適當舉證之義
    務，縱有違反亦不生失權之效果；處罰機關於裁決前，乃至
    法院聲明異議程序中，仍應依違規事實是否存在、有無可歸
    責原因及責任條件等情，為實體上之判斷。是本件受處分人
    雖未於舉發通知單上所載應到案日期即100 年5 月15日前，
    檢附相關證據向原處分機關陳明實際駕駛汽車之人，然依前
    揭說明，尚無法因此即率予剝奪受處分人得舉證免罰之權利
    ，合先敘明。
三、原處分機關交通部公路總局新竹區監理所（下稱新竹區監理
    所）裁決理由略以：異議人即受處分人黃石榴於民國100 年
    3 月27日中午12時34分許，騎乘車牌號碼GG－78號大型重型
    機車，行經台11線143.5 公里處，為臺東縣警察局交通警察
    隊填掣東警交字第TA0000000 號、第TA0000000 號、第TA00
    00000 號單逕行舉發其「限速50公里、經測速時速118 公里
    、超速68公里」、「駕駛人行車速度超過規定之最高時速60
    公里以上（車主）（吊扣牌照3 個月）」、「使用變造之牌
    照」，異議人收受違規單後，不服舉發，於100 年4 月22日
    向新竹區監理所提出陳述，經該所轉據原舉發單位查覆略以
    ：「本案（違規通知單：TA0000000 、TA0000000 、TA0000
    000 ）係逕行舉發之超速及變造車牌違規，陳述人陳述此違
    規照片車牌號碼（7G－78號）顯非本局舉發（GG－78號）。
    經本局調查並由人工配合車型、數字、英文字母等比對後始
    能查知此違規車輛車號。本案員警依舉證照片及調查結果認
    定違規事實舉發並無違誤…」，新竹區監理所乃於100 年6
    月7 日，以竹監營字第裁50-TA0000000號、第裁50-TA00000
    00號、第裁50-TA0000000號裁決書，依道路交通管理處罰條
    例第43條第1 項第2 款、第63條第1 項第3 款、第43條第5
    項前段之規定，裁處異議人罰鍰新臺幣（下同）8,000 元，
    且記違規點數3 點，及應參加道路交通安全講習；又依同條
    例第43條第4 項前段之規定，裁處異議人吊扣汽車牌照3 個
    月；再依同條例第12條第1 項第3 款、第12條第2 項之規定
    ，裁處異議人罰鍰1 萬800 元、牌照扣繳等等。
四、聲明異議意旨略以：此車號GG－78超重機被臺東交通隊舉發
    違規一事，特舉出證明該車被不法人士所盜用、車號被變更
    （7G－78），員警所提出的違規車號、車色與異議人實車也
    不符，異議人也多次前往監理站申訴，請法官明察現任車主
    多次向公司請假提出監理站裁決書，本來有全勤獎金也因此
    案扣除獎金，煩請法官結案十二萬分感謝，在此提出實車照
    片兩張，感謝法官等語。
五、經查：
（一）本件交通違規行為之實際駕駛人為案外人顏昌明，其理由
      如下：
  １、本件舉發通知單所附採證照片之違規機車的車色為藍白色
      ，惟異議人稱其機車之車色與違規車輛不同，且其所提供
      之實車照片的機車車色為藍黃色，此有照片4 幀可查，故
      兩車是否為同一輛，已有可疑。
  ２、異議人之夫鄭仙玉於本院訊問時陳稱：車牌號碼GG－78號
      機車的相關過戶買受為其所處理，此部機車已經在100 年
      3 月1 日賣給顏昌明，在今年3 月1 日顏昌明付3 萬元訂
      金，同月2 日付了全額42萬元後，車子就被他拉走，不過
      那時候還沒有辦理過戶，因為顏昌明說他有在買賣重型機
      車，他要等到有買主，才要直接過戶給買主，這樣可以節
      省稅金、過戶手續費等費用，其於100 年3 月26日至28日
      有跟隨吉豐車隊到花蓮、高雄為3 天2 夜環島行，顏昌明
      也有跟隨車隊一起出遊，於100 年3 月27日當天騎乘這台
      藍白色車子的人就是顏昌明，其同一天賣兩台車給顏昌明
      ，藍黃色是GG－78號的車子，藍白車是沒有牌照的車子，
      可能是顏昌明把GG－78號藍黃車的車牌掛在藍白車的車上
      ，而因為藍白色的車子沒有牌照，所以沒有契約書等語，
      並庭呈車牌號碼GG－78號機車之汽（機）車買賣合約書1
      紙以為證明，而直指顏昌明為當時之違規行為人。
  ３、又證人顏昌明亦於本院訊問時具結證稱：車牌號碼GG－78
      號藍黃色的車子於今年3 月1 日向鄭仙玉購買，隔天車子
      就由其取走，還有向鄭仙玉購買藍白色的無牌車，於100
      年3 月26日至28日有參加吉豐車隊花蓮、台東、高雄的重
      型機車環島遊，其騎乘藍白色的車子，並將GG－78號的車
      牌掛在藍白色的車子上，其有兩面牌，「GG－78」是正牌
      ，「7G－78」是偽牌，偽牌在網路上買的，平常行駛的話
      ，就是掛「GG－78」正牌，如果要行駛快速的時候，其就
      會把偽牌「7G－78」掛上，把「GG－78」卸下，所以同一
      台藍白的車子就是分別掛「GG－78」及「7G－78」的車牌
      ，因為行駛高速時，怕收到罰單，所以才又掛「7G－78」
      的車牌，其被拍照的那部車與員警檢舉「GG－78」的車子
      ，是不同一部車子，其在違規的時間點，是騎乘無牌的藍
      白車出去，平常是掛「GG－78」的車牌，比如說在一般市
      區，或是人潮多的時候，只有在要超速的時候，才會掛偽
      牌「7G－78」，於100 年3 月2 日中午，付了尾款42萬元
      再加上那台無牌的藍白車8 萬元之後，其就用貨車把兩台
      車載走，所以從100 年3 月2 日之後，「GG－78」的藍黃
      車及藍白的無牌車就都是其使用，也是其所擁有等語明確
      ，故其已坦認為實際駕駛人。
  ４、再本件填製違規通知單之警員施志林出具職務報告稱：於
      100 年4 月16日時在網路部落格發現標題「2011.03.26（
      六）吉豐車隊三天兩夜重車環島行程～花蓮、高雄！」，
      並在影片（2 分19秒、4 分53秒及5 分00秒）與圖片上發
      現車牌號碼GG－78與所看到違規採證照片7G－78廠牌、車
      型、特殊彩繪及駕駛人所穿著衣服皆相同，且違規時間於
      100 年3 月27日，地點為台11線143.5 公里處北上，而該
      車於同時段也出現於台11線133 公里處（東河肉包前），
      與所採證照片上違規時間、地點距離相近，因而認定駕駛
      人為規避照相採證舉發等等。而異議人之夫鄭仙玉、證人
      顏昌明確有參加該次吉豐車隊之行程，且顏昌明該次出遊
      穿著之皮褲、所戴之安全帽、所騎乘之藍白色機車，其特
      徵與違規照片上駕駛人所著皮褲、所戴之安全帽、所騎乘
      之機車完全相符等情，亦有吉豐車隊該次出遊照片1 宗可
      資佐證。
  ５、綜上，顏昌明主動自曝其為實際駕駛人，可能因而須承擔
      違規之行政罰責，既無利益可言，尚因具結作證而承擔偽
      證刑事犯罪嚴厲處罰之風險，其並無僅為異議人逃避行政
      罰，而故意設詞虛構，導致自己陷於偽證而須受刑事處罰
      之必要，此外，並有上開舉發通知單所附採證照片2 幀、
      異議人提供之實車照片2 幀、汽（機）車買賣合約書1 紙
      、職務報告1 份、吉豐車隊出遊照片1 宗可資佐證，則顏
      昌明證稱其係於本件舉發通知單所指違規時地，騎乘大型
      重型機車超速行駛之真正駕駛人之情，堪予採信。
（二）竹監營字第裁50-TA0000000號裁決書部分：
  １、本件新竹區監理所認異議人有「行車速度，超過規定之最
      高時速60公里以上未滿80公里」之違規行為，而依道路交
      通管理處罰條例第43條第1 項第2 款、第63條第1 項第3
      款之規定，裁處異議人罰鍰8,000 元，且記違規點數3 點
      ，並依同條例第43條第5 項前段之規定，裁處異議人應參
      加道路交通安全講習等等。
  ２、然而，本件第TA0000000 號舉發通知單所指違規行為之真
      正駕駛人，既經證明為顏昌明，自不能由異議人承擔本件
      舉發通知單所指違規行為之罰責，原處分機關遽以原處分
      對異議人進行裁罰，容有未洽，應認本件聲明異議人此部
      分之異議為有理由，自應將此部分之原處分予以撤銷，另
      行諭知異議人不罰之處分。
（三）竹監營字第裁50-TA0000000號裁決書部分：
  １、本件新竹區監理所認異議人有「駕駛人行車速度超過規定
      之最高時速60公里以上（處車主）」之違規行為，而依道
      路交通管理處罰條例第43條第4 項之規定，裁處異議人吊
      扣汽車牌照3 個月等等。
  ２、按汽車駕駛人，駕駛汽車行車速度，超過規定之最高時速
      60公里以上者，處新臺幣6 千元以上2 萬4 千元以下罰鍰
      ，並當場禁止其駕駛，並吊扣該汽車牌照3 個月，道路交
      通管理處罰條例第43條第1 項第2 款、第4 項前段定有明
      文。依該條項文義以觀，其吊扣汽車牌照之對象係「違規
      之汽車牌照」，並無違規汽車駕駛人應與汽車所有人為同
      一人始能吊扣汽車牌照之限制。又同條例第85條第2 項規
      定：「本條例之處罰，其為吊扣或吊銷車輛牌照者，不因
      處分後該車輛所有權移轉、質押、租賃他人或租賃關係終
      止而免於執行」，其規範目的乃在於防杜原汽車所有人於
      車輛違規後，以移轉所有權、質押、租賃他人等方式脫免
      罰責。如汽車所有人於處分作成後，始以移轉所有權等方
      式，冀圖規避吊扣、吊銷車輛牌照之行政處罰，即應受前
      揭條文之約制，而使該處分效力及於繼受取得汽車所有權
      之人。此於「處分作成前」原汽車所有人即已先行移轉所
      有權之情形，為防止原汽車所有人於車輛違規後，脫免吊
      扣、吊銷牌照之罰責，自應作相同之解釋，始符該條文之
      立法目的。故依道路交通管理處罰條例所為關於吊銷、吊
      扣車輛牌照之處分效果，乃附隨於車輛本身而為，而不問
      車輛所有人是否即係違規行為之應歸責人，皆為處分之對
      象。因此，違規行為後，不論車輛所有權如何變動，均無
      礙對該違規車輛為吊扣、吊銷汽車牌照之行政處罰，方得
      落實管制車輛使用之處罰意旨，此時縱無交通管理處罰條
      例第85條第2 項之規定，亦應為相同之法理解釋。又此項
      處罰事涉公益，其落實自應較私法上交易秩序之保護為優
      先，且有關交通違規行為之舉發、裁決等法定程序亦需耗
      費一定之時間，自不得以車輛過戶時尚未為違規行為之列
      管註記對抗吊扣、吊銷汽車牌照之處罰（臺灣高等法院臺
      中分院98年度交抗字第920 號裁定參照）。惟仍應以「處
      分作成時」，擁有支配管領違規汽車權限之所有人為吊扣
      牌照之裁罰對象，亦即如在舉發、裁決前，車輛所有權已
      經移轉者，則應以當時登記之車主為受處分人，且如不以
      繼受取得汽車所有權之人為裁罰對象，亦剝奪該繼受取得
      汽車所有權之人聲明異議之程序保障權。
  ３、惟查：本件違規車輛係藍白色的無牌大型重型機車，業據
      異議人之夫鄭仙玉、證人顏昌明供承在卷，自無牌照可扣
      。退步言之，縱使本件違規車輛確係車牌號碼GG－78號大
      型重型機車，惟本件違規日期係100 年3 月27日，於違規
      當時，前揭車牌號碼GG－78號大型重型機車固為異議人所
      有，然該車輛已於100 年4 月6 日過戶予案外人顏昌明，
      有機車車籍查詢1 紙在卷可稽，因此，舉發員警於100 年
      4 月15日填製舉發單及原處分機關於100 年6 月7 日為本
      件裁決時，異議人已非該車輛之所有人，揆諸前揭規定，
      原處分機關仍以異議人為本件吊扣牌照之裁罰對象，於法
      即有未合，應認本件聲明異議人此部分之異議為有理由，
      自應將此部分之原處分予以撤銷，另行諭知異議人不罰之
      處分。
（四）竹監營字第裁50-TA0000000號裁決書部分：
  １、本件新竹區監理所認異議人有「使用變造之牌照」之違規
      行為，而依道路交通管理處罰條例第12條第1 項第3 款、
      第2 項之規定，裁處異議人罰鍰1 萬800 元、牌照扣繳等
      等。
  ２、按汽車使用偽造、變造或矇領之牌照者，處「汽車所有人
      」新臺幣3 千6 百元以上1 萬800 元以下罰鍰，並禁止其
      行駛，且牌照扣繳之，道路交通管理處罰條例第12條第1
      項第3 款、第2 項亦分別定有明文；又依道路交通管理處
      罰條例對於汽車違規之處罰，有處罰實際駕駛人者，有不
      問遭查獲違規時實際駕駛人為何，仍予處罰汽車所有人者
      ，在後者之情形，乃行政罰課予汽車所有人一定維持其所
      有的汽車符合法規規定之行政法上作為義務，道路交通管
      理處罰條例第12條第1 項第3 款、第2 項規定之義務人為
      「汽車所有人」，且以「使用偽造、變造或矇領之牌照」
      之結果為處罰構成要件。可知其規範目的，乃課予汽車所
      有人確認其所有的汽車並無懸掛偽造、變造或矇領牌照之
      作為義務。故如遇有汽車使用偽造、變造或矇領之牌照時
      ，不問實際駕駛人為何，逕予處罰「汽車所有人」。
  ３、然查，本件第TA0000000 號舉發通知單所附採證照片上顯
      示之違規機車為藍白色大型重型機車，違規當時已為案外
      人顏昌明所有乙節，業據異議人之夫鄭仙玉、證人顏昌明
      供承在卷，則本件違規車輛之所有人既經證明為顏昌明，
      自不能由異議人承擔本件舉發通知單所指違規行為之罰責
      ，原處分機關遽以原處分對異議人進行裁罰，容有未洽，
      自應由本院撤銷此部分之原處分，併諭知異議人不罰，以
      資審慎。
（五）至案外人顏昌明就前開違規行為應受之處罰部分，應由原
      處分機關另為適法之處理，附此敘明。
六、至證人顏昌明持偽造之7G－78號牌懸掛於藍白色的重型機車
    上而行使之行為等情，除經其於本院坦白承認犯行之外，並
    有警察採證之吉豐車隊出遊光碟1 片及所翻拍的照片1 宗在
    卷可證；而按汽車牌照為公路監理機關所發給，固具有公文
    書性質，惟依道路交通安全規則第12條規定，汽車牌照僅為
    行車之許可憑證，自屬於刑法第212 條所列特許證之一種（
    最高法院63年台上字第1550號判例可資參照），證人持偽造
    之汽車號牌懸掛於重型機車上而行使之，足以生損害於異議
    人，使之受違規處罰之危險及警察、公路監理機關對於道路
    交通違規事件舉發、裁罰之正確性，涉有刑法第216 條、第
    212 條之行使偽造特種文書罪嫌部分，應由本院另行移送臺
    灣桃園地方法院檢察署檢察官偵辦之，亦併此敘明。
七、依道路交通事件處理辦法第19條前段，裁定如主文。
中    華    民    國   100    年    10    月    14    日
                  交通法庭 法  官  馮俊郎
以上正本證明與原本無異。
如不服本裁定，應於裁定送達後5 日內向本院提出抗告狀。
中    華    民    國   100    年    10    月    14    日
                           書記官  李佩玲